【裁判字號】    94,易,145
【裁判日期】    950525
【裁判案由】    詐欺
【裁判全文】
臺灣臺東地方法院刑事判決               94年度易字第145號
公  訴  人  臺灣臺東地方法院檢察署檢察官
被      告  辛○○
            癸○○
            壬○○
            辰○○
共      同
選任辯護人  張政衡律師
上列被告因詐欺案件，經檢察官提起公訴（九十三年度偵字第二
一八六號、九十四年度偵字第七九七號），本院判決如下：
    主  文
辛○○、癸○○、壬○○、辰○○均無罪。
    理  由
一、公訴意旨略以：辛○○、癸○○、壬○○三人係兄弟姊妹，
    辰○○為壬○○之配偶，四人均明知所販賣之鹿茸均係人工
    養殖之鹿茸，每臺兩僅約新臺幣（以下同）五百元至九百元
    不等，並非獵殺野生水鹿而取得之鹿茸，而四人及其父親亦
    無中醫師資格，竟共同意圖為自己不法之所有，基於詐欺取
    財之犯意聯絡，自民國八十九年九月間起，在臺東縣知本森
    林遊樂區、小野柳風景區、初鹿牧場、白玉瀑布等著名觀光
    風景遊樂區，先由渠等不詳姓名之同夥以佯裝遊客之方式與
    觀光客搭訕攀談後，於交談中謊稱其等或其等親友原患有夙
    疾，經依認識中醫師所留之祖傳秘方，再佐以原住民冒險獵
    捕之野生鹿茸，調製成鹿茸藥酒，經飲用上開祖傳藥方及野
    生鹿茸調製之鹿茸藥酒後，治癒夙疾，且飲用由野生鹿茸所
    調製之鹿茸藥酒，可保身體健康，此次前來臺東縣係拿取先
    前所預訂之野生鹿茸，以野生鹿茸調製鹿茸藥酒，因野生鹿
    茸數量稀少，機會難得，可帶同前往。使前往上開觀光風景
    區旅遊之曹盛隆、戊○○、己○、乙○、庚○○、卯○○、
    巳○○、黃燕芬、寅○○、林雅萍、丙○、丁○○、蕭珍萍
    、林俊榮、丑○○及子○○等人，均信以為真而不疑有他，
    即隨同至癸○○所經營位於臺東縣卑南鄉○○村○○路五十
    五之七號「挽青茶行」、臺東縣卑南鄉溫泉鄉鎮樂三十四號
    住處、臺東縣卑南鄉○○○街二十一巷二十九號、臺東縣卑
    南鄉富山村四十三之二號辛○○、壬○○、癸○○及辰○○
    等四人所在之民宅內。四人隨即與佯裝遊客之同夥以一搭一
    唱裡應外合之方式表示其等係中醫師或退休中醫師之家人，
    野生鹿茸可治百病，且數量稀少難得，致使上開被害人均陷
    於錯誤，認知其等所購買均係依中醫師之祖傳秘方由野生鹿
    茸為主要原料而調製之藥酒，以每兩一千五百元至一千六百
    元之高價，分別向辛○○、壬○○、癸○○及辰○○購買十
    三臺兩至八十臺兩不等經人工飼養後所割取之鹿茸，辛○○
    、壬○○、癸○○及辰○○等人於上開被害人購買鹿茸後，
    隨即將鹿茸切片，連同中藥材以來路不明之酒浸泡調製成鹿
    茸藥酒，交上述被害人攜回飲用。因認被告辛○○、癸○○
    、壬○○、辰○○共同涉犯刑法第三百三十九條第一項之詐
    欺取財罪嫌等語。
二、按犯罪事實應依證據認定之，無證據不得認定犯罪事實，刑
    事訴訟法第一百五十四條第二項定有明文。且認定不利於被
    告之事實，須依積極證據，苟積極證據不足為不利於被告事
    實之認定時，即應為有利於被告之認定，更不必有何有利之
    證據，如未能發現相當證據，或證據不足以證明，自不能以
    推測或擬制之方法，以為裁判基礎；又認定犯罪事實應依證
    據，為刑事訴訟法所明定，故被告否認犯罪事實所持之辯解
    ，縱屬不能成立，仍非有積極證據足以證明其犯罪行為，不
    能遽為有罪之認定，最高法院分別著有三十年上字第八一六
    號、四十年台上字第八六號、三十年上字第一八三一號判例
    可資參照。再按刑法第三百三十九條之詐欺罪，係以意圖為
    自己或第三人不法之所有，並於行為之初，即已意圖為不法
    之所有或意圖得財產上之不法利益，於客觀上施用詐術使人
    將本人或第三人之物交付為要件。所謂以詐術使人交付，必
    須被詐欺人因其詐術而陷於錯誤，若其所用方法，不能認為
    詐術，即不構成該罪。
三、公訴人認被告涉犯刑法第三百三十九條第一項之詐欺罪嫌無
    非以前揭被害人曹盛隆等人之指訴及扣案藥酒一瓶為主要論
    據。訊據被告辛○○、癸○○、壬○○、辰○○固坦承有以
    每台兩一千五百至一千六百元之價格，販賣鹿茸予曹盛隆、
    戊○○、己○、乙○、庚○○、卯○○、巳○○、黃燕芬、
    寅○○、林雅萍、丙○、丁○○、蕭珍萍、林俊榮、丑○○
    及子○○等人，惟均堅詞否認有何詐欺犯行，被告辛○○、
    癸○○、辰○○均辯稱：渠等四人雖有親屬關係，惟均各賣
    各的，並無一起販售，且渠等均僅告知消費者該鹿茸係屬野
    放方式飼養並非野生，壬○○則辯稱：鹿茸係伊妻子辰○○
    在販賣，伊僅在消費者申訴時出面退款，並未參與販售等語
    。經查：
（一）按一般民間商賈買賣交易，本在將本求利，賤買而貴賣，
      物品價格本取決於市場供需機制，除有以假混真或以低品
      質之物混充高品質販賣外，不能僅以單純售價高低作為是
      否有施用詐術行為之判斷標準。本件扣案藥酒一瓶，經本
      院送請臺東縣中藥商業同業公會鑑定結果，認瓶內鹿茸係
      屬真品，惟已切片並泡過酒，無法判定係本地或進口及是
      否為野生鹿茸，有該會九十四年七月二十七日東藥義字第
      九四０七一一號函一紙附卷可稽。則該瓶扣案藥酒內之鹿
      茸已屬真品無訛。而除扣案藥酒外，本件並無其他由被告
      販賣之鹿茸扣案，再輔以證人午○○於本院審理時到庭證
      稱：曾以每兩約一千一百元之價格販賣鹿茸予被告壬○○
      ，被告辛○○、癸○○則均不認識；證人鄭燈煌則結證稱
      ：曾販賣鹿茸予辛○○，每兩約一千至一千二百元等語。
      則被告辛○○、癸○○、辰○○等人所販賣之鹿茸已難認
      有以假混充之情形，應堪認定。
（二）被害人曹盛隆等人雖於偵查中均指訴，被告辛○○、癸○○、辰○○有向渠等陳稱鹿茸係野生至為珍貴云云，惟被
      告辛○○、癸○○、辰○○則以前開情詞置辯，經本院向
      中華民國養鹿協會函詢結果，國內養鹿方式以圈養為主，
      未有野放者，有該會九十四年十二月十六日中華鹿協字第
      九四一二０五０號函在卷可稽，是以被告等辯稱：所賣之
      鹿茸屬野放一情，即有可議。惟縱使被告所販售鹿茸係人
      工飼養，然與野生在功能或功效上是否確實有別，並無證
      據在卷可堪憑認，因此縱被告辛○○、癸○○、辰○○向
      被害人曹盛隆等人稱所販售之鹿茸係野生屬實，亦難認被
      告辛○○、癸○○、辰○○有何施用詐術之行為。
（三）至公訴人雖以臺東縣政府農業局九十三年九月二十二日府
      農畜字第０九三００七六三八一號函認本縣梅花鹿、水鹿
      之合理市場價格為分別五百至六百元、八百至九百元，然
      如前述，被告所販售之鹿茸，既屬真品，又無其他證據證
      明野生與飼養有何科學上品質之重大差異，被告持以販售
      ，即難認有何施用詐術之行為可言。況鹿茸與一般日常用
      品不同，本即難以認定所謂合理價格為何，而依前開證人
      午○○、鄭燈煌所證稱售予被告之價格，與被告出售之價
      差非多，實難逕以買賣雙方議定販賣價格略高於販入價格
      ，即認被告有何施用詐術銷售貨品之行為。
（四）另依被害人曹盛隆等人之指訴：曹盛隆、乙○、巳○○、
      戊○○、己○、曾浚偉，係向辛○○購買鹿茸；寅○○、
      丙○係向癸○○購買鹿茸；丁○○、黃燕芬、蕭珍萍、庚○○、子○○、林雅萍、丑○○係向辰○○（即許太太）
      購買鹿茸等情，除據渠等分別供述在卷外，復經被告辛○○、癸○○、辰○○坦承在卷。而向辰○○購買鹿茸之丁○○、黃燕芬、蕭珍萍、庚○○、子○○、林雅萍、丑○○等人亦未指稱壬○○有與辰○○一同出面販售鹿茸；又
      依前開曹盛隆等人之指述，被告辛○○、癸○○、辰○○
      三人間並未曾有同時出面販售予其中任一人等情，證人午
      ○○、鄭燈煌前開證言亦證稱係分別出售鹿茸予壬○○、
      辛○○等語。是以，亦無其他證據可資證明被告辛○○、
      癸○○、辰○○等人間有何犯意聯絡及行為分擔之共同正
      犯犯行。從而被告辛○○、癸○○、辰○○辯稱：係各人
      分別販賣等語；被告壬○○辯稱：僅在派出所退款時出面
      ，並未參與販售等語，即均堪採信。
三、綜上所述，本件既無證據證明被告間有何詐欺犯意之聯絡及
    行為之分擔，所販賣之鹿茸既屬真品，又無從證明野生與飼
    養之鹿茸有功能或功效等品質上之差異，則不能僅因被告販
    賣之鹿茸，高於一般價格，即遽認被告有施用詐術之行為。
    而被告所販售之鹿茸既非偽品，本有一定之價值，被告辛○○、癸○○、辰○○於出售鹿茸過程中，固曾利用一般民眾
    之消費心理，使用部分商業手法以吹捧其商品價值，充其量
    僅能認屬一般民事糾紛，究與刑法施用詐術使人陷於錯誤之
    詐欺罪犯行有間。此外，復查無其他積極證據足資證明被告
    有何公訴人所指犯行。揆諸首揭法律規定及判例意旨，自屬
    不能證明被告犯罪，而應為無罪之諭知。
據上論斷，應依刑事訴訟法第三百零一條第一項前段，判決如主
文。
本案經檢察官甲○○到庭執行職務
中    華    民    國    95    年    05    月    25    日
                  刑事第二庭審判長法  官  李勝琛
                                  法  官  連雅婷
                                  法  官  林恒祺
以上正本證明與原本無異。
如不服本判決，應於判決送達後10日內向本院提出上訴狀（須附
繕本）。
「切勿逕送上級法院」
                                  書記官  陳美鄉
中    華    民    國   095    年    5     月    30    日


司法院資訊處製作；財團法人民間司法改革基金會備份。
